ACORDAO-COMPLETO-2389435

ACÓRDÃO 8250/2020 ATA 26/2020 - SEGUNDA CÂMARA

VISTOS, relatados e discutidos estes autos de Recurso de Reconsideração interposto por José Ramalho Felipe, então gestor financeiro do Serviço Nacional de Aprendizagem Rural no Estado da Paraíba - Senar/PB, contra o Acórdão 1138/2018-TCU-Segunda Câmara, referentes à prestação de contas do exercício 1999, por meio do qual esta Corte julgou irregulares as contas do recorrente, bem como as dos responsáveis Loester Imperiano da Silva, então Chefe do Senar/PB, e Geraldo Clemente Galvão, então gestor financeiro do Senar/PB, com fundamento no art. 16, inciso III, alíneas c e d, da Lei 8.443/92;
ACORDAM os Ministros do Tribunal de Contas da União, reunidos em sessão da Segunda Câmara, diante das razões expostas pelo relator, com fundamento nos arts. 32, inciso I, e 33 da Lei 8.443/1992 e no art. 285 do Regimento Interno, em:
			9.1. conhecer e dar provimento ao presente Recurso de Reconsideração, para, no mérito, reformular o Acórdão 1138/2018-TCU-Segunda Câmara, de modo que sejam julgadas regulares com ressalva as contas de José Ramalho Felipe e Geraldo Clemente Galvão, dando-lhes quitação, com fundamento nos arts. 1º, inciso I, 16, inciso II, e 18 da Lei 8.443/92, mantendo-se inalterado o julgamento pela irregularidade das contas de Loester Imperiano da Silva;
9.2. dar ciência da decisão ao recorrente e aos demais interessados.

Recurso de Reconsideração interposto por José Ramalho Felipe, então gestor financeiro do Serviço Nacional de Aprendizagem Rural no Estado da Paraíba  Senar/PB, contra o Acórdão 1138/2018-2ª Câmara, referentes à prestação de contas do exercício 1999, por meio do qual esta Corte julgou irregulares as contas do recorrente,  bem como as dos responsáveis Loester Imperiano da Silva, então Chefe do Senar/PB, e Geraldo Clemente Galvão, então gestor financeiro do Senar/PB, com fundamento no art. 16, inciso III, alíneas c e d, da Lei 8.443/92.

Segunda Câmara

Administração Regional do Senar no Estado da Paraíba.

3. Interessados/Responsáveis/Recorrentes:
3.1. Interessado: Administração Regional do Senar no Estado da Paraíba (04.428.605/0001-39).
3.2. Responsáveis: Geraldo Clemente Galvão (XXX.452.941-XX); José Ramalho Felipe (XXX.276.004-XX); Loester Imperiano da Silva (XXX.499.604-XX).
3.3. Recorrente: José Ramalho Felipe (XXX.276.004-XX).

13.1. Ministros presentes: Ana Arraes (Presidente), Aroldo Cedraz (Relator) e Raimundo Carreiro.
13.2. Ministro-Substituto convocado: Augusto Sherman Cavalcanti.
13.3. Ministros-Substitutos presentes: Marcos Bemquerer Costa e André Luís de Carvalho.

AROLDO CEDRAZ

Ministro-Substituto Marcos Bemquerer Costa.

Transcrevo, a seguir, a instrução de mérito subscrita pelo Auditor Federal da Secretaria de Recursos (peça 57) , a qual contou com a anuência do corpo diretivo daquela unidade especializada (peça 58) :
"INTRODUÇÃO
Trata-se de recurso de reconsideração interposto por José Ramalho Felipe (peça 23) , ex-prefeita do Município de Barra de Guabiraba/PE (gestão 2001-2004) , contra o Acórdão 1138/2018-TCU-Segunda Câmara (peça 7) , de Relatoria do Exm. Ministro Marcos Bemquerer.
1.1 A deliberação recorrida apresenta o seguinte teor:
VISTOS, relatados e discutidos estes autos da Prestação de Contas Ordinária da Administração Regional do Serviço Nacional de Aprendizagem Rural no Estado da Paraíba - Senar/PB relativas ao exercício de 1999.
ACORDAM, os Ministros do Tribunal de Contas da União, reunidos em sessão da 2ª Câmara, diante das razões expostas pelo Relator, em:
9.1. julgar, com fundamento nos arts. 1º, inciso I e 16, inciso III, alíneas c e d, da Lei 8.443/1992, irregulares as contas dos Srs. Loester Imperiano da Silva, Geraldo Clemente Galvão e José Ramalho Felipe;
9.2 julgar regulares, com fulcro no art. 1º, inciso I, 16, inciso I, e 23, inciso I, da Lei 8.443/1992, as contas dos demais integrantes do rol dos responsáveis (item 3 acima) , dando-lhes quitação plena.
HISTÓRICO
Cuidam os autos de prestação de contas ordinária do Serviço Nacional de Aprendizagem Rural no Estado da Paraíba - Senar/PB, relativa ao exercício de 1999.
Este processo ficou sobrestado tendo em vista um processo de denúncia aberto em 1999 (TC Processo 014.482/1999-1) e sua posterior conversão em TCE (TC 010.327.2003-9) .
No âmbito do TC Processo 014.482/1999-1 (DEN) , foram denunciadas, dentre outras, as seguintes irregularidades:
a) pagamentos indevidos, a título de serviços prestados, a pessoas que não trabalham efetivamente para o Senar/PB;
b) falta de controle sobre a utilização dos veículos da entidade, inclusive dentro de propriedades rurais dos dirigentes do Senar/PB;
c) recebimento, por força do contrato de prestação de serviços 43/98, celebrado com o Sine/PB, para a realização de 34 cursos/turma, sem a correspondente contraprestação de serviços, envolvendo o depósito do valor em questão na conta bancária particular do Coordenador do Sine/PB.
Considerando a Decisão 1.078/2000-TCU-Plenário, proferida nos autos do TC Processo 014.482/1999-1, foi determinada a instauração de Tomada de Contas Especial albergada no TC 010.327.2003-9. Na apreciação da referida TCE, o Tribunal, por meio do Acórdão 399/2011-TCU-Plenário, alterado posteriormente pelo Acórdão 801/2014-TCU-Plenário, julgou irregulares as contas de alguns responsáveis, dentre eles o Sr. José Ramalho Felipe, nos termos abaixo descritos:
ACORDAM os Ministros do Tribunal de Contas da União, reunidos em sessão de Plenário, diante das razões expostas pelo Relator, em:
9.1. excluir, desta relação processual, os Srs. Deuslírio Pires de Lacerda, Josefa Alves da Costa e Maria Amantina da Silva e a empresa FV - Assessoria Educacional e Empresarial Ltda.;
9.2. com fundamento nos arts. 1°, inc. I, 19 e 23, inc. III, da Lei 8.443/92 c/c os arts. 1°, inc. I, 210 e 214, inc. III, do Regimento Interno, julgar irregulares:
9.2.1. nos termos da alínea d do inc. III do art. 16 da Lei 8.443/92 c/c o inc. IV do art. 209 do Regimento Interno, as contas dos Srs. Carlos José Castro Marques, Eraldo Dantas da Nóbrega, Frank Roberto Santana Lins, Iênio Gomes da Veiga Pessoa Júnior, José Martinho de Andrade Silveira, Manoel Porfírio Neves, Rousseau Imperiano da Silva, Antônio Celso Cavalcanti de Andrade Filho, Eraldo Xavier Pimentel, Marcus Alânio Martins Vaz, Otávio Augusto Sitônio Pinto, Rivaldo Alves Pereira Costa e Roberto Vasconcelos Alves;
9.2.2. nos termos da alínea a do inc. III do art. 16 da Lei 8.443/92 c/c o inc. I do art. 209 do Regimento Interno, as contas da Federação de Agricultura da Paraíba - Faepa;
9.2.3. nos termos das alíneas c e d do inc. III do art. 16 da Lei 8.443/92 c/c os incs. I, III e IV do art. 209 do Regimento Interno, as contas dos Srs. Geraldo Clemente Galvão, José Ramalho Felipe e Loester Imperiano da Silva;
9.2.4. nos termos das alíneas c e d do inc. III do art. 16 da Lei 8.443/92 c/c os incs. III e IV do art. 209 do Regimento Interno, as contas do Sr. Joel de Moraes Andrade (falecido) ;
9.3. condenar em débito os Srs. Antônio Celso Cavalcanti de Andrade Filho, Carlos José Castro Marques, Eraldo Dantas da Nóbrega, Eraldo Xavier Pimentel, Frank Roberto Santana Lins, Geraldo Clemente Galvão, Iênio Gomes da Veiga Pessoa Júnior, José Martinho de Andrade Silveira, José Ramalho Felipe, Loester Imperiano da Silva, Manoel Porfírio Neves, Marcus Alânio Martins Vaz, Otávio Augusto Sitônio Pinto, Rivaldo Alves Pereira Costa, Roberto Vasconcelos Alves e Rousseau Imperiano da Silva, a Federação da Agricultura do Estado da Paraíba - Faepa e o espólio do Sr. Joel de Moraes Andrade, ou seus sucessores, caso a partilha correspondente já se houver concretizado, nesse caso até o montante de patrimônio que lhes houver sido transmitido, consoante a seguir discriminado, fixando-lhes o prazo de quinze dias, a contar das notificações, para que comprovem, perante este Tribunal (art. 214, inciso III, alínea a, do Regimento Interno) , o recolhimento das dívidas aos cofres indicados, atualizadas monetariamente e acrescidas dos juros de mora calculados das respectivas datas até as datas dos efetivos recolhimentos, na forma prevista na legislação em vigor:
[...]
9.3.21. solidariamente, os Srs. Loester Imperiano da Silva e Rivaldo Alves Pereira Costa, pela quantia de R$ 33.592,00, em 26/1/1999, a ser recolhida aos cofres do Fundo de Amparo ao Trabalhador - FAT;
9.3.22. solidariamente, os Srs. Loester Imperiano da Silva, José Ramalho Felipe e Rousseau Imperiano da Silva, pela quantia de R$ 900,00, em 28/1/1999, a ser recolhida aos cofres do Senar/PB;
9.4. aplicar, individualmente, aos Srs. Loester Imperiano da Silva, Geraldo Clemente Galvão e José Ramalho Felipe a multa prevista no art. 57 da Lei 8.443, de 1992, c/c o art. 267 do Regimento Interno, nos valores de R$ 8.000,00 (oito mil reais) para o primeiro e de R$ 5.000,00 (cinco mil reais) para os demais, com a fixação do prazo de quinze dias, a contar da notificação, para que comprovem, perante este Tribunal (art. 214, inciso III, alínea a do Regimento Interno) , o recolhimento das dívidas aos cofres do Tesouro Nacional, atualizadas monetariamente desde a data do presente Acórdão até as dos efetivos recolhimentos, se forem pagas após o vencimento, na forma da legislação em vigor;
9.5. aplicar, ainda, ao Sr. Loester Imperiano da Silva, em decorrência das demais irregularidades não associadas diretamente à ocorrência de débito, a multa prevista no inc. II do art. 58 da Lei 8.443, de 1992, c/c o inc. II do art. 268 do Regimento Interno, no valor de R$ 5.000,00 (cinco mil reais) , com a fixação do prazo de quinze dias, a contar da notificação, para que comprove, perante este Tribunal (art. 214, inciso III, alínea a do Regimento Interno) , o recolhimento da dívida aos cofres do Tesouro Nacional, atualizada monetariamente desde a data do presente acórdão até a do efetivo recolhimento, se for paga após o vencimento, na forma da legislação em vigor;
9.6. autorizar o pagamento da dívida dos Srs. Eraldo Dantas da Nóbrega e José Martinho de Andrade Silveira em até 24 (vinte e quatro) parcelas mensais e consecutivas, nos termos do art. 26 da Lei 8.443/92, c/c art. 217 do Regimento Interno, conforme solicitações dos responsáveis, fixando-se o vencimento da primeira parcela em quinze dias, a contar do recebimento da notificação, e o das demais a cada trinta dias, devendo incidir sobre cada parcela, atualizada monetariamente, os juros de mora devidos, na forma prevista na legislação em vigor, devendo os responsáveis ser alertados de que a falta de comprovação do recolhimento de qualquer parcela importará no vencimento antecipado do saldo devedor, nos termos do § 2º do art. 217 do Regimento Interno deste Tribunal;
9.7. autorizar, desde logo, nos termos do art. 28, inc. II, da Lei 8.443/92, a cobrança judicial das dívidas, caso não atendidas as notificações;
9.8. considerar graves as irregularidades abordadas nesta tomada de contas especial e, com fundamento no art. 60 da Lei 8.443/1992 c/c o art. 270 do Regimento Interno/TCU, inabilitar os srs. Loester Imperiano da Silva, Geraldo Clemente Galvão e José Ramalho Felipe para o exercício de cargo em comissão ou função de confiança no âmbito da Administração Pública Federal pelo período de 5 (anos) , dando-se ciência ao Ministério do Planejamento, Orçamento e Gestão;
9.9. alertar a administração do Senar-AR/PB acerca da necessidade de que aquela Administração Regional:
[...]
 (destaques acrescidos) 
Nessa perspectiva, considerando o impacto das irregularidades apuradas na TCE na gestão do Senar/PB no exercício de 1999, por meio Acórdão 1138/2018-TCU-Segunda Câmara (peça 7) , houve o julgamento das contas do exercício de 1999 (Senar/PB) de diversos responsáveis, conforme excerto acima citado. O recorrente José Ramalho Felipe teve suas contas julgadas irregulares (item 9.1) . 
Examina-se, nesta oportunidade, o recurso de reconsideração interposto pelo Sr. José Ramalho Felipe (peça 23) , contra o citado julgado.
EXAME DE ADMISSIBILIDADE 
O recurso preenche os requisitos de admissibilidade, conforme exigência do art. 33 da Lei 8.443/1992 (Lei Orgânica do TCU) . Refere-se, ainda, a responsável legitimado e meio recursal adequado para impugnar o Acórdão 1138/2018-TCU-Segunda Câmara (peça 7) .
Dessa forma, ratificam-se as propostas de conhecimento do recurso, com efeito suspensivo, formuladas nos exames de peças 50-51, acolhidas pelo Relator, Ministro Aroldo Cedraz de Oliveira, conforme Despacho de peça 53.
EXAME DE MÉRITO
Delimitação do recurso
	No recurso trazido (peça 23) , será necessário verificar, em síntese, se:
	Preliminarmente
	a) houve cerceamento de defesa, haja vista a ausência de oportunidade de contraditório ou ampla defesa no julgamento da prestação de contas do Senar/PB, exercício de 1999;
	No mérito
	a) houve a incidência da prescrição; e
	b) a sentença penal absolutória tem o condão de impactar no processo.
	DA PRELIMINAR
Da análise da alegação de cerceamento de defesa
Alegando cerceamento de oportunidade de defesa (peça 23) , em síntese, o recorrente relata que não teve oportunidade de se defender da condenação proferida por meio do Acórdão 1138/2018-TCU-Segunda Câmara (peça 7) .
O recorrente argumenta que teve suas contas julgadas irregulares somente com justificativa de que foi condenado em processo de TCE (TC 010.327.2003-9) .	
Ademais, afirma também que a relação de irregularidades e de pagamentos feitos nos presentes autos consta nas descritas no processo de TCE (010.327.2003-9) , não podendo, assim, ser condenado automaticamente pelo julgamento das contas da TCE.
Por fim, pontua que há vários fatos apontados na TCE (TC 010.327.2003-9) que não se confirmaram em juízo.
Nessa lógica, requer a anulação da referida decisão.
		Análise	
No bojo do argumento de cerceamento de defesa, além da arguição de ausência de oportunidade de contraditório, o recorrente aponta também incongruências nas relações realizadas entre os processos, isto é, o processo de TCE (TC 010.327.2003-9) e o presente processo, de contas do Senar/PB, do exercício de 1999. Em síntese máxima, aduziu-se que a relação de irregularidades e de pagamentos considerados na condenação da TCE difere das retratadas no processo de Contas e que, pela ausência de oportunidade de defesa, feriu-se o devido processo legal material.
Em análise dos argumentos condenatórios do Acórdão 399/2011-TCU-Plenário (processo de TCE 010.327.2003-9) é possível verificar que houve consideração e respectiva condenação por atos tidos por irregulares dos exercícios de 1997, 1998, 1999 e 2000. Em relação ao exercício de 1999, na deliberação proferida no processo de TCE o julgamento do recorrente teve o seguinte teor:
ACORDAM os Ministros do Tribunal de Contas da União, reunidos em sessão de Plenário, diante das razões expostas pelo Relator, em:
[...]
9.3. condenar em débito os Srs. Antônio Celso Cavalcanti de Andrade Filho, Carlos José Castro Marques, Eraldo Dantas da Nóbrega, Eraldo Xavier Pimentel, Frank Roberto Santana Lins, Geraldo Clemente Galvão, Iênio Gomes da Veiga Pessoa Júnior, José Martinho de Andrade Silveira, José Ramalho Felipe, Loester Imperiano da Silva, Manoel Porfírio Neves, Marcus Alânio Martins Vaz, Otávio Augusto Sitônio Pinto, Rivaldo Alves Pereira Costa, Roberto Vasconcelos Alves e Rousseau Imperiano da Silva, a Federação da Agricultura do Estado da Paraíba - Faepa e o espólio do Sr. Joel de Moraes Andrade, ou seus sucessores, caso a partilha correspondente já se houver concretizado, nesse caso até o montante de patrimônio que lhes houver sido transmitido, consoante a seguir discriminado, fixando-lhes o prazo de quinze dias, a contar das notificações, para que comprovem, perante este Tribunal (art. 214, inciso III, alínea "a", do Regimento Interno) , o recolhimento das dívidas aos cofres indicados, atualizadas monetariamente e acrescidas dos juros de mora calculados das respectivas datas até as datas dos efetivos recolhimentos, na forma prevista na legislação em vigor:
9.3.7. solidariamente, os srs. Loester Imperiano da Silva, José Ramalho Felipe e Carlos José Castro Marques, pelas seguintes quantias:
	Valor (em R$) 
	Data
	Cofre de Destino
	Valor (em R$) 
	Data
	Cofre de Destino

	1.500,00
	21/1/1999
	Senar/PB
	367,22
	19/2/1999
	Senar/Adm.Central

	1.114,42
	19/2/1999
	Sebrae/PB
	18,36
	19/2/1999
	Senar/PB

	367,22
	19/3/1999
	Senar/Adm. Central
	1.114,42
	19/3/1999
	Sebrae/PB

	18,36
	19/3/1999
	Senar/PB
	181,87
	15/4/1999
	Senar/Adm.Central

	1.066,91
	15/4/1999
	Sebrae/Adm. Central
	251,22
	15/4/1999
	Sudene

9.3.8. solidariamente, os Srs. Loester Imperiano da Silva, José Ramalho Felipe e Manoel Porfírio Neves, pelas seguintes quantias:
	Valor (em R$) 
	Data
	Cofre de Destino
	Valor (em R$) 
	Data
	Cofre de Destino

	90,19
	19/3/1999
	Senar/Adm.Central
	273,72
	19/3/1999
	Sebrae/PB

	4,51
	19/3/1999
	Senar/PB
	90,19
	14/4/1999
	Senar/Adm.Central

	273,72
	14/4/1999
	Sebrae/PB
	4,51
	14/4/1999
	Senar/PB

	44,67
	24/9/1999
	Senar/Adm.Central
	262,05
	24/9/1999
	Sebrae/Adm.Central

	61,70
	24/9/1999
	Sudene
	44,67
	1º/12/1999
	Senar/Adm. Central

	262,05
	1º/12/1999
	Sebrae/Adm.Central
	61,70
	1º/12/1999
	Sudene

	500,00
	21/1/2000
	Senar/PB
			
9.3.9. solidariamente, os Srs. Loester Imperiano da Silva, José Ramalho Felipe e Marcus Alânio Martins Vaz, pelas seguintes quantias:
	Valor (em R$) 
	Data
	Cofre de Destino
	Valor (em R$) 
	Data
	Cofre de Destino

	244,81
	19/3/1999
	Senar/Adm. Central
	742,95
	19/3/1999
	Sebrae/PB

	12,24
	19/3/1999
	Senar/PB
			
9.3.10. solidariamente, os Srs. Loester Imperiano da Silva, Geraldo Clemente Galvão e Roberto Vasconcelos Alves, pelas seguintes quantias:
	Valor (em R$) 
	Data
	Cofre de Destino
	Valor (em R$) 
	Data
	Cofre de Destino

	90,19
	20/11/1998
	Senar/Adm. Central
	273,72
	20/11/1998
	Sebrae/PB

	4,51
	20/11/1998
	Senar/PB
			
9.3.11. solidariamente, os Srs. Loester Imperiano da Silva, José Ramalho Felipe e Roberto Vasconcelos Alves, pelas seguintes quantias:
	Valor (em R$) 
	Data
	Cofre de Destino
	Valor (em R$) 
	Data
	Cofre de Destino

	90,19
	29/1/1999
	Senar/Adm. Central
	273,72
	29/1/1999
	Sebrae/PB

	4,51
	29/1/1999
	Senar/PB
	90,19
	19/2/1999
	Senar/Adm.Central

	273,72
	19/2/1999
	Sebrae/PB
	4,51
	19/2/1999
	Senar/PB

	90,19
	30/3/1999
	Senar/Adm. Central
	273,72
	30/3/1999
	Sebrae/PB

	4,51
	30/3/1999
	Senar/PB
			
[...]
9.3.15. solidariamente, os srs. Loester Imperiano da Silva, José Ramalho Felipe e Eraldo Dantas Nóbrega, pelas seguintes quantias:
	Valor (em R$) 
	Data
	Cofre de Destino
	Valor (em R$) 
	Data
	Cofre de Destino

	122,41
	28/1/1999
	Senar/Adm. Central
	371,47
	28/1/1999
	Sebrae/PB

	6,12
	28/1/1999
	Senar/PB
	122,41
	19/2/1999
	Senar/Adm.Central

	371,47
	19/2/1999
	Sebrae/PB
	6,12
	19/2/1999
	Senar/PB

	122,41
	19/3/1999
	Senar/Adm. Central
	371,47
	19/3/1999
	Sebrae/PB

	6,12
	19/3/1999
	Senar/PB
			
[...]
9.3.17. solidariamente, os Srs. Loester Imperiano da Silva, José Ramalho Felipe e Eraldo Xavier Pimentel, pelas seguintes quantias:
	Valor (em R$) 
	Data
	Cofre de Destino
	Valor (em R$) 
	Data
	Cofre de Destino

	51,41
	12/2/1999
	Senar/Adm. Central
	156,02
	12/2/1999
	Sebrae/PB

	2,57
	12/2/1999
	Senar/PB
			
9.3.18. solidariamente, os Srs. Loester Imperiano da Silva, José Ramalho Felipe e José Martinho de Andrade Silveira, pelas seguintes quantias:
	Valor (em R$) 
	Data
	Cofre de Destino
	Valor (em R$) 
	Data
	Cofre de Destino

	1.000,00
	23/7/1999
	Senar/PB
	121,25
	1º/4/1999
	Senar/Adm. Central

	711,27
	1º/4/1999
	Sebrae/Adm. Central
	167,48
	1º/4/1999
	Sudene

	121,25
	14/4/1999
	Senar/Adm. Central
	711,27
	14/4/1999
	Sebrae/Adm.Central

	167,48
	14/4/1999
	Sudene
			
[...]
9.3.22. solidariamente, os Srs. Loester Imperiano da Silva, José Ramalho Felipe e Rousseau Imperiano da Silva, pela quantia de R$ 900,00, em 28/1/1999, a ser recolhida aos cofres do Senar/PB;
9.4. aplicar, individualmente, aos Srs. Loester Imperiano da Silva, Geraldo Clemente Galvão e José Ramalho Felipe a multa prevista no art. 57 da Lei 8.443, de 1992, c/c o art. 267 do Regimento Interno, nos valores de R$ 8.000,00 (oito mil reais) para o primeiro e de R$ 5.000,00 (cinco mil reais) para os demais, com a fixação do prazo de quinze dias, a contar da notificação, para que comprovem, perante este Tribunal (art. 214, inciso III, alínea "a" do Regimento Interno) , o recolhimento das dívidas aos cofres do Tesouro Nacional, atualizadas monetariamente desde a data do presente Acórdão até as dos efetivos recolhimentos, se forem pagas após o vencimento, na forma da legislação em vigor;
[...]
9.8. considerar graves as irregularidades abordadas nesta tomada de contas especial e, com fundamento no art. 60 da Lei 8.443/1992 c/c o art. 270 do Regimento Interno/TCU, inabilitar os srs. Loester Imperiano da Silva, Geraldo Clemente Galvão e José Ramalho Felipe para o exercício de cargo em comissão ou função de confiança no âmbito da Administração Pública Federal pelo período de 5 (anos) , dando-se ciência ao Ministério do Planejamento, Orçamento e Gestão;
 (destaques acrescidos) 
Já no exame do Acórdão 1138/2018-TCU-Segunda Câmara (peça 7) , é possível constatar em seu relatório, que tomou como base a instrução de mérito da Unidade Técnica, que há diversas ocorrências apontadas no Relatório da antiga Secretaria Federal de Controle Interno (peça 1, p. 41-54) que não puderam ser esclarecidas pelos responsáveis, tendo em vista que não foram citados, tampouco chamados em audiência, acerca dessas outras irregularidades. 
Dessa forma, entendendo suficiente a condenação transitada em julgada do processo de TCE 010.327.2003-9 como argumento para julgamento pela irregularidade das contas de gestão, a Unidade Técnica dispensou o contraditório e a ampla defesa nestes autos, em relação aos fatos apreciados no TC 010.327.2003-9, pois a ampla defesa já teria sido garantida na referida TCE (peça 4, p. 14-15, itens 19-22) .
19. Conforme se constata, irregularidades verificadas no exercício de 1999 ensejaram, além de fatos de outros exercícios, o julgamento pela irregularidade, naquela TCE, das contas dos Srs. Loester Imperiano da Silva, Geraldo Clemente Galvão e José Ramalho Felipe, o que impõe que seja feito o mesmo julgamento, em relação aos referidos responsáveis, para estas contas ordinárias.
20. Entretanto, há que se ressaltar a impossibilidade de imputação de débito e sanção aos mencionados agentes públicos, eis que se incorreria em bis in idem, pois as irregularidades trazidas pelo Relatório do Controle Interno tratam dos mesmos fatos já apurados e decididos no TC 010.327.2003-9. Igualmente, no caso em exame, considerando que os atos imputados aos responsáveis foram praticados em 1999, em razão de ter transcorrido mais de 10 anos desde os atos, constata-se que ocorreu a prescrição da pretensão punitiva no âmbito deste processo.
21. No que se refere aos demais responsáveis arrolados na peça 1, p. 2-3, somos pelo julgamento de suas contas pela regularidade, haja vista que eles não integraram o polo passivo da TC 010.327.2003-9 e não tiveram nenhuma responsabilidade a eles atribuída. 
[...]
CONCLUSÃO
22. A partir da análise acima, conclui-se por julgar irregulares as contas dos Srs. Loester Imperiano da Silva, Geraldo Clemente Galvão e José Ramalho Felipe, conforme decidido na tomada de contas especial referida, sem imputação de sanção e débito, já aplicados naqueles autos.
A ausência de concessão de oportunidade de defesa ao responsável ensejou o cerceamento de defesa no caso, que, além de considerar fatos não contidas no processo de TCE, ignorou a distinta magnitude dos montantes entre os processos.
Cabe ressaltar que, por meio do item 9.5 do Acórdão 801/2014-TCU-Plenário, foi afastada do recorrente a condenação em débito que lhe havia sido imputada no item 9.3.20 do Acórdão 399/2011-TCU-Plenário (TC 010.327.2003-9) . Inclusive, desse item constavam os valores mais expressivos de débito, a saber:
[...]
9.3.20. solidariamente, os Srs. Loester Imperiano da Silva e José Ramalho Felipe e a Federação da Agricultura do Estado da Paraíba - Faepa, pelas seguintes quantias:
	Valor (em R$) 
	Data
	Cofre de Destino
	Valor (em R$) 
	Data
	Cofre de Destino

	226,13
	12/1/1999
	Senar/Adm. Central
	7.261,32
	12/1/1999
	Sebrae/PB

	1.512,55
	12/1/1999
	Senar/PB
	18.000,00
	12/2/199
	Senar/PB

	4.467,75
	11/3/1999
	Senar/Adm. Central
	26.208,89
	11/3/1999
	Sebrae/Adm. Central

	6.171,36
	11/3/199
	Sudene
	11.664,08
	9/4/1999
	Senar/Adm. Central

	68.424,21
	9/4/1999
	Sebrae/Adm. Central
	16.111,71
	9/4/1999
	Sudene

	8.573,10
	15/4/1999
	Senar/Adm. Central
	50.291,79
	15/4/1999
	Sebrae/Adm. Central

	11.842,11
	15/4/1999
	Sudene
			
	[...]
No Voto que precedeu o Acórdão 801/2014-TCU-Plenário, o relator consignou:
"Concordo com a proposta do Ministério Público de dar provimento parcial aos recursos interpostos por Geraldo Clemente Galvão e José Ramalho Felipe, para que sejam excluídas suas responsabilidades pela omissão no dever de prestar contas dos recursos recebidos mediante convênio de cooperação técnica celebrado entre o Senar/PB e a Faepa.
A obrigação de prestar contas dos referidos recursos competia à Faepa, entidade convenente, e a seu administrador que, à época, era Loester Imperiano da Silva que, além de ser presidente do conselho deliberativo do Senar/PB, era também presidente da Faepa e, nessa condição, subscreveu o convênio. Esse é o entendimento do Acórdão 2763/2011-TCU-Plenário, proferido em sede de incidente de uniformização de jurisprudência.
Como o superintendente do Senar/PB e subscritor do convênio de cooperação técnica em nome do Senar/PB, Geraldo Clemente Galvão, e o coordenador financeiro do Senar/PB, José Ramalho Felipe, não foram os responsáveis pela gestão dos recursos conveniados, não podem ser responsabilizados pela omissão no dever de prestar contas desses recursos. 
Excluo, portanto, da fundamentação legal da irregularidade das contas desses agentes (item 9.2.3 do acórdão recorrido) , a menção à alínea "a" do art. 16, inciso III, da Lei nº 8.443/92, afastando os débitos relativos à ausência de prestação de contas dos recursos recebidos pela Faepa, mas mantendo a irregularidade das contas, com fundamento nas alíneas "c" e "d" do art. 16, inciso III, da Lei nº 8.443/92, em razão dos demais débitos imputados."
Assim, atenuaram-se a materialidade e a gravidade dos fatos que pesaram na condenação do recorrente. Nessa lógica, sem adentrar no mérito da questão, considerando a atenuação mencionada, entende-se que, a despeito do mérito dessas irregularidades já terem transitado em julgado, os pagamentos realizados, por si só, não têm robustez suficiente para ensejar um julgamento geral pela irregularidade de contas. Somado a esse fato, é relevante registrar que não houve análise acerca da materialidade do ato considerado irregular (emprestado do processo de TCE) em relação ao universo dos atos praticados pelos gestores ao longo do exercício, bem como frente ao montante de recursos geridos. 
Há nesse sentido diversos precedentes da Corte de Contas Federal, isto é, acerca da necessidade de ponderação da baixa materialidade frente ao montante de recursos geridos.
Cabe ao TCU, no julgamento de contas anuais, examinar a gestão como um todo, de forma a verificar se a materialidade das ocorrências analisadas em conjunto com o universo dos atos praticados pelo gestor ao longo do exercício ostentam ou não gravidade suficiente para servir à generalização do juízo de mérito sobre as contas examinadas, sobretudo quando os elementos inseridos nos autos não refletem prejuízo ao erário ou má-fé na conduta do gestor. (Acórdão 7041/2012-TCU-Segunda Câmara, relator Ministro Augusto Nardes) 
Em situações nas quais não tenham sido apontadas outras irregularidades senão uma ou outra falha de menor potencial ofensivo ou de baixa materialidade frente ao montante de recursos geridos, as contas são julgadas regulares com ressalva, com determinação para adoção de medidas corretivas. (Acórdão 9864/2011-TCU-Primeira Câmara, relator Ministro Weder de Oliveira) 
A baixa materialidade de contratação irregular, constituindo ocorrência isolada, não é suficiente para macular de irregularidade a totalidade de contas anuais. (Acórdão 2075/2011-TCU-Plenário, relator Ministro Augusto Sherman) 
Quando se trata de falha isolada e com materialidade relativamente baixa em confronto com a totalidade dos recursos geridos em exercício examinado, o TCU considera que a ocorrência não deve implicar o julgamento pela irregularidade das contas. (Acórdão 5338/2011-TCU-Segunda Câmara, relator Raimundo Carreiro) 
Dito isto, percebe-se que a condenação no processo de TCE (TC 010.327.2003-9) , além de contemplar pequena fração em relação aos atos de gestão do exercício de 1999, não é de per si, apta a macular inevitavelmente toda a gestão do responsável José Ramalho Felipe. Ficando inaplicável, então, a tese da Súmula TCU 288: "O julgamento pela irregularidade de contas ordinárias ou extraordinárias prescinde de nova audiência ou citação em face de irregularidades pelas quais o responsável já tenha sido ouvido em outro processo no qual lhe tenha sido aplicada multa ou imputado débito".
Dado o exposto, será proposto o provimento das razões recursais acima expostas.
	DO MÉRITO
Da análise da alegação de prescrição
Em síntese, de forma ampla, o recorrente aduz que houve a prescrição como causa extintiva da punibilidade, tendo em vista que aquelas irregularidades/impropriedades impugnadas ocorreram há quase 20 anos (peça 23, p. 16) .
Assim, pede-se a incidência da prescrição dos atos discutidos no processo.
		Análise	
A despeito de não haver alegações recursais específicas relativas à prescrição da pretensão punitiva e/ou do débito imputado, houve menção de forma genérica (peça 23, p. 16) , assim, considerando-se também tratar de matéria de interesse público, tem-se por oportuno examinar o instituto da prescrição ex officio.
A análise de ocorrência da prescrição da pretensão punitiva do TCU deve ser feita em todos os processos pendentes de apreciação de recurso, mesmo que o recurso venha a não ser conhecido, inclusive o recurso de revisão, por se tratar de matéria de ordem pública. (Acórdão 993/2017-TCU-Plenário, relator Ministro Augusto Nardes) 
Nos processos de controle externo, a decisão que trata de matéria de ordem pública (requisitos de admissibilidade, pressupostos processuais, condições da ação, prescrição, decadência) pode ser revista de ofício ou mediante provocação da parte por simples petição, independentemente de recurso, não incidindo a preclusão pro judicato. (Acórdão 1160/2015-TCU-Plenário, relator Ministro Augusto Nardes) 
Inicialmente é oportuno registrar que a pretensão punitiva do TCU se subordina ao prazo geral de prescrição de 10 anos, estipulado no art. 205 da Lei 10.406/2002 (Código Civil) , cuja contagem se inicia na data de ocorrência da irregularidade sancionada e se interrompe, uma única vez, na data do ato que ordenar a citação, a audiência ou a oitiva da parte, nos termos do art. 202, inciso I, do mesmo diploma legal. 
Relativamente ao débito, o entendimento jurisprudencial pacífico é de que não têm caráter punitivo, possuindo, essencialmente, natureza jurídica de reparação civil pelo prejuízo causado ao erário, não sendo alcançada pelo instituto da prescrição. Portanto, são imprescritíveis, por força do art. 37, § 5º, da Constituição Federal de 1988 e da Súmula TCU 282. Nesse diapasão:
A tese fixada pelo STF no RE 669.069 (Repercussão Geral 666) , que trata da incidência da prescrição nos débitos com a União decorrentes de ilícitos civis (prazo prescricional de cinco anos) , não alcança prejuízos que decorram de ilícitos administrativos, como a não comprovação da regular gestão de recursos públicos, que são imprescritíveis. (Acórdão 11228/2017-TCU-Primeira Câmara, relator Ministro Benjamin Zymler) 
A condenação em débito em processo de tomada de contas especial não tem caráter punitivo, possuindo, essencialmente, natureza jurídica de reparação civil pelo prejuízo causado ao erário, não sendo alcançada pelo instituto da prescrição da pretensão punitiva. (Acórdão 4214/2017-TCU-Primeira Câmara, relator Ministro Benjamin Zymler) 
O reconhecimento da prescrição da pretensão punitiva não implica o afastamento do débito, porquanto as ações de ressarcimento movidas pelo Estado contra os agentes causadores de danos ao erário são imprescritíveis, nos termos do art. 37, § 5º, da Constituição Federal e da Súmula TCU 282. (Acórdão 76/2017-TCU-Plenário, relatora Ministra Ana Arraes) 
Súmula TCU 282: As ações de ressarcimento movidas pelo Estado contra os agentes causadores de danos ao erário são imprescritíveis. (Acórdão 2166/2012-TCU-Plenário, relatora Ministra Ana Arraes) 
Quanto à prescrição da pretensão punitiva, o certo é que o TCU, após intenso debate jurídico e divergência jurisprudencial, consolidou seu entendimento por meio de incidente de uniformização de jurisprudência, prolatado no âmbito do TC Processo 030.926/2015-7, e por intermédio do Acórdão 1441/2016-TCU-Plenário, rel. Min. Benjamin Zymler, no sentido de que a pretensão punitiva do Tribunal de Contas da União para imposição da penalidade de multa subordina-se ao prazo geral de prescrição indicado no art. 205 do Código Civil, que é de 10 anos.	
Definiu ainda a decisão oriunda do incidente de uniformização que interrompe a prescrição o ato que ordenar a citação, audiência ou oitiva das partes no âmbito do Tribunal de Contas.
No presente caso, tal oposição não prospera. Primeiramente por se tratar de condenação baseada em repercussão de contas julgadas irregulares com imputação de débito, isto é, de dano, que é considerado imprescritível. 
A condenação em débito em processo de tomada de contas especial não tem caráter punitivo, possuindo, essencialmente, natureza jurídica de reparação civil pelo prejuízo causado ao erário, não sendo alcançada pelo instituto da prescrição da pretensão punitiva. (Acórdão 4214/2017-TCU-Primeira Câmara, relatoria do Ministro Benjamin Zymler) 
A prescrição prevista na Lei 9.784/1999 não se aplica à atividade de controle externo. O instituto da prescrição nos processos do TCU obedece ao art. 37, § 5º, da Constituição Federal, no que tange ao ressarcimento do prejuízo, e ao art. 205 da Lei 10.406/2002 (Código Civil) , no que se refere à pretensão punitiva. Assim, quanto ao débito, a ação é imprescritível, e quanto à aplicação de sanções, ela prescreve em dez anos a contar da data de ocorrência das irregularidades. (Acórdão 374/2017-TCU-Plenário, relator Ministro Bruno Dantas) 
Ademais, o recorrente teve atos de gestão do exercício de 1999 analisado na TCE (TC 010.327.2003-9) , inclusive com a imputação de débito referente ao exercício mencionado, ou seja, ocorreu a interrupção da prescrição.
Frisa-se ainda que as irregularidades/impropriedades identificadas pelo Controle Interno (peça 1, p. 41-54) não ensejaram o julgamento pela irregularidade das presentes contas.
Assim, entende-se pelo não provimento da alegação de prescrição.
Da análise do impacto no processo da sentença judicial
Defendendo a regularidade de seus atos e temendo a possibilidade de bis in idem, o recorrente apresenta sentença absolutória de ação de improbidade administrativa (peça 23, p. 21-22) .
Nessa lógica, sustenta que seus atos no âmbito do processo de TCE (010.327.2003-9) não foram confirmados em sede judicial e que por isso, não podem ser considerados no julgamento das contas do exercício de 1999.
		Análise	
O desenvolvimento de ação de improbidade administrativa (Lei 8.429/1992) em juízo, a priori, nada tem a ver com a jurisdição exercida pelo TCU. Contudo, a conexão das instâncias ocorreria na hipótese de ressarcimento de débito cujo idêntico objeto foi discutido em ambas, ocasião que bastaria o responsável apresentar comprovação perante o juízo de execução para evitar o duplo pagamento.
O presente processo não contempla tal conjectura. Dessa forma, suposto vínculo não sucede. Sobre o assunto, destacam-se alguns excertos retirados da Jurisprudência Selecionada.
A condenação ao ressarcimento do dano ao erário por mais de uma instância não afronta o princípio do non bis in idem, devendo o pagamento da quantia necessária à reparação integral ocorrer somente uma vez. (Acórdão 6839/2017-TCU-Primeira Câmara, relator Ministro Bruno Dantas) 
A existência de ação de improbidade administrativa para devolução de valores referentes a convênio que também é objeto de análise em tomada de contas especial não implica violação ao princípio do non bis in idem. Ocorrendo ressarcimento em uma instância, basta que o responsável apresente essa comprovação perante o juízo de execução para evitar o duplo pagamento. (Acórdão 2059/2015-TCU-Plenário, relator Ministro Benjamin Zymler) 
A jurisdição exercida pelo TCU tem assento constitucional e é exercida de forma autônoma à persecução eventualmente realizada pelo Ministério Público com base na Lei de Improbidade Administrativa. Não há bis in idem caso ocorra condenação do responsável a ressarcir o erário em ambos os processos, uma vez que a parte pode demonstrar a uma das instâncias a quitação do débito já efetuada à outra instância. (Acórdão 1000/2015-TCU-Plenário, relator Ministro Benjamin Zymler) 
O ajuizamento de ação civil pública não retira a competência do TCU para instaurar tomada de contas especial e condenar o responsável a ressarcir o erário. Diante da coexistência de dois títulos executivos referentes ao mesmo fato, deve-se deduzir o valor da obrigação que primeiramente foi executada quando da execução do título remanescente. (Acórdão 11531/2016-TCU-Segunda Câmara, relator Ministro Raimundo Carreiro) 
A existência, por si só, de ação judicial em curso sobre os fatos objeto de análise pelo TCU não gera relação de prejudicialidade a ensejar o sobrestamento dos autos. (Acórdão 7123/2014-TCU-Primeira Câmara, relator Ministro Bruno Dantas) 
A existência de processos no Poder Judiciário e no TCU com idêntico objeto não caracteriza repetição de sanção sobre mesmo fato (bis in idem) nem litispendência. No ordenamento jurídico brasileiro vigora o princípio da independência das instâncias, em razão do qual podem ocorrer condenações simultâneas nas diferentes esferas jurídicas. O recolhimento do débito, em um ou outro processo, serve para comprovação de quitação e sana a dívida. (Acórdão 2006/2013-TCU-Primeira Câmara, relatora Ministra Ana Arraes) 
Já as sentenças proferidas por juízo penal possuem tratamento diferenciado, possibilitando a implicação na jurisdição da Corte de Contas Federal. O liame surgiria apenas nos casos de decisões judiciais em ação de natureza criminal que declaram a inexistência do fato ou a negativa de sua autoria.
A sentença proferida pelo juízo cível, sob qualquer fundamento, não vincula a decisão administrativa proferida pelo TCU, em razão do princípio da independência das instâncias. Apenas a sentença absolutória no juízo criminal fundada no reconhecimento da inexistência material do fato ou na negativa de autoria tem habilidade para impedir a responsabilização civil e administrativa do agente. (Acórdão 131/2017-TCU-Plenário, relator Ministro Walton Alencar Rodrigues) 
A independência das instâncias só deixa de prevalecer quando a decisão judicial que declara a inexistência do fato ou nega sua autoria é proferida em ação de natureza criminal. Tratando-se de ação civil, prevalece a regra geral, que é a incomunicabilidade das instâncias civil, penal e administrativa. (Acórdão 2983/2016-TCU-Primeira Câmara, relator Ministro Bruno Dantas) 
O princípio da independência das instâncias permite ao TCU apreciar, de forma plena, a boa e regular gestão dos recursos públicos federais, mesmo nos casos em que as irregularidades também estejam sendo apuradas em outras instâncias administrativas ou judiciais. O juízo administrativo só se vincula ao penal quando neste último é afirmada, categoricamente, a inexistência do fato ou que o acusado não foi o autor do ilícito. (Acórdão 30/2016-TCU-Plenário, relator Ministro Augusto Nardes) 
A sentença penal absolutória apresentada como defesa dos recorrentes foi a proferida no processo 0007072-03.2000.4.05.8200 (peça 23, p. 21-22) . Tratou-se de ação penal movida pelo Ministério Público Federal contra diversos réus, dentre eles o recorrente José Ramalho Felipe.
Na referida sentença, o douto juízo concluiu ipsis litteris "Assim, os elementos probatórios colhidos nos autos não são suficientes para que se confirme o teor da denúncia, segundo a qual os réus LOESTER IMPERIANO, EVANDRO CORDEIRO, GERALDO CLEMENTE, JOSÉ RAMALHO FELIPE teriam participado de fraude no sentido de efetuar o pagamento ao também réu CARLOS JOSÉ por serviços não prestados ao SENAR.". Infere-se, portanto, que a absolvição em questão, além de considerar o pedido de absolvição por parte do parquet competente, foi fundamentada na premissa de "ausência de provas".
A absolvição penal afasta a responsabilidade administrativa do gestor perante o TCU apenas quando declarar a inexistência do fato ou da autoria imputada. Se a absolvição penal for por falta de provas ou ausência de dolo, tal responsabilidade do gestor não é excluída (Acórdão 1468/2016-TCU-Segunda Câmara, relator Ministro André de Carvalho) .
Nessa lógica, entende-se pelo não provimento da alegação recursal apresentada.
CONCLUSÃO
Em face da análise das razões recursais apresentadas, concluiu-se que:
	a) houve cerceamento de defesa do recorrente, haja vista a falta de oportunidade de contraditório em atos impugnados além dos detectados no âmbito do processo de TCE;
	b) há materialidade relativamente baixa em relação aos pagamentos irregulares apurados no âmbito da TCE (TC 010.327.2003-9) , que alcançaram a ordem de R$ 14.952,10, frente ao universo dos atos praticados pelos gestores ao longo do exercício de 1999 e ao montante de recursos geridos; e
	c) a condenação no processo de TCE (TC 010.327.2003-9) , além de contemplar pequena fração em relação aos atos de gestão do exercício de 1999, não é de per si, apta a macular inevitavelmente toda a gestão do responsável Sr. José Ramalho Felipe. Ademais, o recorrente teve condenação em débito afastada pelo item 9.5 do Acórdão 801/2014-TCU-Plenário, onde constavam os valores mais expressivos de débito da TCE (TC 010.327.2003-9) .
	d) o recorrente não foi responsável pela gestão dos recursos conveniados, não podendo ser responsabilizado pela omissão no dever de prestar contas desses recursos.
PROPOSTA DE ENCAMINHAMENTO
Ante o exposto, submetem-se os autos à consideração superior, propondo-se, com fundamento nos arts. 32, I, e 33 da Lei 8.443/1992 para:
	I - conhecer do recurso de reconsideração interposto pelo Sr. José Ramalho Felipe contra o Acórdão 1138/2018-TCU-Segunda Câmara, e, no mérito, dar-lhe provimento para julgar suas contas regulares com ressalvas, nos termos do art. 18 da Lei 8.443, de 1992 e do art. 208 do RITCU;
		II - dar ciência da deliberação ao recorrente e aos demais interessados."
2.	Anuindo ao encaminhamento da unidade especializada, o Ministério Público junto ao TCU lançou o seguinte parecer aos autos (peça 59) :
"Trata-se da prestação de contas ordinária do Serviço Nacional de Aprendizagem Rural no Estado da Paraíba - Senar/PB, relativa ao exercício de 1999.
Examina-se, nesta fase processual, recurso de reconsideração interposto por José Ramalho Felipe, então gestor financeiro do Senar/PB, contra o Acórdão 1138/2018-TCU-Segunda Câmara (peça 7) , por meio do qual esta Corte julgou irregulares as contas do recorrente, bem como as dos responsáveis Loester Imperiano da Silva, então Chefe do Senar/PB, e Geraldo Clemente Galvão, então gestor financeiro do Senar/PB, com fundamento no art. 16, inciso III, alíneas c e d, da Lei nº 8.443/92.
Na ocasião, deixou-se de imputar-lhes débito ou de aplicar-lhes alguma sanção, uma vez que a referida deliberação decorreu, especificamente, da avaliação do reflexo, nas presentes contas, do julgamento de mérito do processo TC nº 010.327.2003-9, que trata de tomada de contas especial instaurada para apurar irregularidades no Senar/PB, nos exercícios de 1997 a 1999, consistentes na malversação de recursos próprios da entidade e de recursos provenientes de convênios e contratos firmados com entes da Administração Pública Federal.
Naqueles autos, o Tribunal proferiu o Acórdão 399/2011-TCU-Plenário, alterado pelo Acórdão 801/2014-TCU-Plenário, imputando débito a Loester Imperiano da Silva, Geraldo Clemente Galvão e José Ramalho Felipe, solidariamente com outros responsáveis; declarando-os inabilitados para o exercício de cargo em comissão ou função de confiança no âmbito da Administração Pública Federal pelo período de cinco anos; e aplicando-lhes a multa do art. 57 da Lei nº 8.443/92, sendo que Loester Imperiano da Silva também foi apenado com a multa do art. 58, inciso II, da mesma Lei, por outras ocorrências não associadas diretamente à ocorrência do débito.
Após examinar as alegações recursais, a Serur propôs que seja dado provimento ao recurso, em face das seguintes razões (peça 57, p. 12) :
a) houve cerceamento de defesa do recorrente, haja vista a falta de oportunidade de contraditório em atos impugnados além dos detectados no âmbito do processo de TCE;
b) há materialidade relativamente baixa em relação aos pagamentos irregulares apurados no âmbito da TCE (TC 010.327.2003-9) , que alcançaram a ordem de R$ 14.952,10, frente ao universo dos atos praticados pelos gestores ao longo do exercício de 1999 e ao montante de recursos geridos; 
c) a condenação no processo de TCE (TC 010.327.2003-9) , além de contemplar pequena fração em relação aos atos de gestão do exercício de 1999, não é de per si apta a macular inevitavelmente toda a gestão do responsável Sr. José Ramalho Felipe. Ademais, o recorrente teve condenação em débito afastada pelo item 9.5 do Acórdão 801/2014-TCU-Plenário, onde constavam os valores mais expressivos de débito da TCE (TC 010.327.2003-9) ;
d) o recorrente não foi responsável pela gestão dos recursos conveniados, não podendo ser responsabilizado pela omissão no dever de prestar contas desses recursos.
II
Com relação à alínea a acima, discordo, com as devidas vênias, da ocorrência de cerceamento da defesa do recorrente nestes autos, tendo em vista o teor da Súmula/TCU nº 288, transcrita no item 27 da própria instrução (peça 57, p. 8) :
"O julgamento pela irregularidade de contas ordinárias ou extraordinárias prescinde de nova audiência ou citação em face de irregularidades pelas quais o responsável já tenha sido ouvido em outro processo no qual lhe tenha sido aplicada multa ou imputado débito."
Considero que não prospera o argumento de que a relação de irregularidades e de pagamentos considerados na condenação da TCE difere das retratadas no julgamento deste processo de contas, tendo em vista que a avaliação feita pelo relator a quo levou em consideração, objetivamente, as mesmas irregularidades pelas quais os responsáveis foram citados pelo Tribunal para defender-se.
Note-se, a propósito, que a menção a algumas irregularidades no voto condutor da deliberação recorrida foi feita de forma genérica, a título explicativo, não acrescentando nada novo em relação ao que ensejou a condenação dos responsáveis no processo de TCE, conforme se observa no trecho abaixo reproduzido (peça 8, p. 1) :
"7. Em relação ao exercício de 1999, o débito apurado refere-se às seguintes irregularidades: 
 (...) 
8. Todos os apontamentos acima foram atribuídos ao Sr. Loester Imperiano da Silva, em solidariedade com outros responsáveis, conforme a ocorrência, tendo sido imputado débito também aos Srs. Geraldo Clemente Galvão e José Ramalho Felipe e aplicada aos três responsáveis a multa prevista no art. 57 da Lei 8.443/1992. [Grifei.]
9. Nesse contexto, o Acórdão 399/2011-TCU-Plenário, alterado pelo Acórdão 801/2014-TCU-Plenário, impacta na avaliação do mérito das contas anuais dos Srs. Loester Imperiano da Silva, Geraldo Clemente Galvão e José Ramalho Felipe ora em exame, porque, ao mesmo tempo em que repercutiu desfavoravelmente na responsabilidade desses gestores naquele processo, reflete negativamente nas contas relativas ao exercício de 1999. Em consequência, suas contas devem ser julgadas irregulares." [Grifei.]
Verifica-se que o relator a quo foi preciso ao afirmar que a deliberação proferida no processo de TCE impactou na avaliação do mérito das contas anuais, demonstrando a objetividade do exame realizado, que levou em conta apenas as irregularidades que ensejaram a condenação em débito e a aplicação das sanções naquele feito.
Cabe ressaltar, adicionalmente, que o fundamento legal do julgamento pela irregularidade, tanto da TCE como destas contas ordinárias, foi exatamente o mesmo, qual seja, alíneas c e d do inciso III do art. 16 da Lei nº 8.443/92.
Não obstante, no que tange às alíneas b e c do item 5 deste Parecer, que tratam da baixa materialidade do débito remanescente imputado ao recorrente, após provimento parcial de seu recurso de reconsideração no processo de TCE, em face do motivo indicado na alínea d do supracitado item 5, entendo que assiste razão à unidade técnica.
Com efeito, somando-se os valores relativos ao exercício de 1999 atribuídos ao recorrente e a cada um dos outros dois responsáveis que tiveram suas contas ordinárias julgadas irregulares, indicados nos itens 9.3.1 a 9.3.22 do Acórdão 399/2011-TCU-Plenário, alterado pelo Acórdão 801/2014-TCU-Plenário, transcritos na instrução de peça 4 (p. 9-13) , chegamos aos seguintes resultados:
Loester Imperiano da Silva, então Chefe do Senar/PB: R$ 282.525,94
José Ramalho Felipe, então gestor financeiro do Senar/PB: R$ 15.188,94
Geraldo Clemente Galvão, então gestor financeiro do Senar/PB: R$ 1.500,00
Desse modo, fica claro que o débito do recorrente possui baixa materialidade em relação ao total dos recursos geridos na gestão em análise, motivo pelo qual, em consonância com os precedentes indicados na instrução (peça 57, p. 8) , cabe a reforma da deliberação recorrida, com vistas a julgar regulares com ressalva as suas contas.
É importante salientar, por oportuno, que o débito de Geraldo Clemente Galvão representa apenas 10% do valor imputado ao recorrente, de modo que, a partir de uma análise essencialmente objetiva, pode-se concluir que também ele deveria ter suas contas ordinárias julgadas regulares com ressalva.
Neste caso, entendo aplicável a esse responsável o aproveitamento do recurso de José Ramalho Felipe, nos termos do art. 281 do Regimento Interno desta Corte, a seguir reproduzido:
"Art. 281. Havendo mais de um responsável pelo mesmo fato, o recurso apresentado por um deles aproveitará a todos, mesmo àquele que houver sido julgado à revelia, no que concerne às circunstâncias objetivas, não aproveitando no tocante aos fundamentos de natureza exclusivamente pessoal."
Ressalte-se que o mesmo não ocorre com Loester Imperiano da Silva, vez que a materialidade do dano que lhe foi atribuído é bastante elevada, sendo suficiente para ensejar o julgamento pela irregularidade de suas contas.
III
Ante todo o exposto, este representante do Ministério Público de Contas manifesta-se no sentido de que esta Corte conheça e dê provimento ao presente recurso de reconsideração, reformulando o Acórdão 1138/2018-TCU-Segunda Câmara, de modo que sejam julgadas regulares com ressalva as contas de José Ramalho Felipe e Geraldo Clemente Galvão, mantendo-se inalterado o julgamento pela irregularidade das contas de Loester Imperiano da Silva."
É o Relatório.

8.1. Giordanno Loureiro Cavalcanti Grilo (11.134/OAB-PB) e outros, representando José Ramalho Felipe.

Subprocurador-Geral Paulo Soares Bugarin.

PRESTAÇÃO DE CONTAS ORDINÁRIA. EXERCÍCIO DE 1999. JULGAMENTO PELA IRREGULARIDADE DAS CONTAS, TENDO EM VISTA JULGAMENTO PELA IRREGULARIDADE (COM DÉBITO) EM TOMADA DE CONTAS ESPECIAL, ABRANGENDO MESMO PERÍODO. DÉBITO. CONTAS IRREGULARES. RECURSO DE RECONSIDERAÇÃO. CONHECIMENTO. FALTA DE EVIDENCIAÇÃO DA MATERIALIDADE DO ATO CONSIDERADO PARA CONDENAÇÃO FRENTE AO UNIVERSO DOS ATOS PRATICADOS PELOS GESTORES AO LONGO DO EXERCÍCIO E AO MONTANTE DE RECURSOS GERIDOS. CIRCUSNTÂNCIA OBJETIVA QUE APROVEITA UM DOS RESPONSÁVEIS. MANUTENÇÃO DA IRREGULARIDADE DAS CONTAS DE UM DOS RESPONSÁVEIS. PROVIMENTO.

PRESTAÇÃO DE CONTAS (PC)

Secretaria de Recursos (Serur); Secretaria de Controle Externo do Trabalho e Entidades Paraestatais (SecexTrab).

Cuidam os autos de Recurso de Reconsideração interposto por José Ramalho Felipe, então gestor financeiro do Serviço Nacional de Aprendizagem Rural no Estado da Paraíba - Senar/PB, contra o Acórdão 1138/2018-TCU-Segunda Câmara (peça 7) , referentes à prestação de contas do exercício de 1999, por meio do qual esta Corte julgou irregulares as contas do recorrente, bem como as dos responsáveis Loester Imperiano da Silva, então Chefe do Senar/PB, e Geraldo Clemente Galvão, então gestor financeiro do Senar/PB, com fundamento no art. 16, inciso III, alíneas c e d, da Lei 8.443/92.
Em seu parecer, o Parquet apresenta o seguinte resumo que, por elucidativo, reproduzo:
"3.	Na ocasião, deixou-se de imputar-lhes débito ou de aplicar-lhes alguma sanção, uma vez que a referida deliberação decorreu, especificamente, da avaliação do reflexo, nas presentes contas, do julgamento de mérito do processo TC nº Processo 010.327/2003-9, que trata de tomada de contas especial instaurada para apurar irregularidades no Senar/PB, nos exercícios de 1997 a 1999, consistentes na malversação de recursos próprios da entidade e de recursos provenientes de convênios e contratos firmados com entes da Administração Pública Federal.
4.	Naqueles autos, o Tribunal proferiu o Acórdão 399/2011-TCU-Plenário, alterado pelo Acórdão 801/2014-TCU-Plenário, imputando débito a Loester Imperiano da Silva, Geraldo Clemente Galvão e José Ramalho Felipe, solidariamente com outros responsáveis; declarando-os inabilitados para o exercício de cargo em comissão ou função de confiança no âmbito da Administração Pública Federal pelo período de cinco anos; e aplicando-lhes a multa do art. 57 da Lei nº 8.443/92, sendo que Loester Imperiano da Silva também foi apenado com a multa do art. 58, inciso II, da mesma Lei, por outras ocorrências não associadas diretamente à ocorrência do débito."
Preliminarmente, cabe ratificar o conhecimento do recurso por estarem preenchidos os requisitos de admissibilidade previstos nos artigos 32, inciso I, e 33 da Lei Orgânica do Tribunal de Contas da União e no art. 285 do Regimento Interno.
Em resumo, o recorrente alega que (i) houve cerceamento de defesa, haja vista a ausência de oportunidade de contraditório ou ampla defesa no julgamento da prestação de contas do Senar/PB, no exercício de 1999; (ii) houve a incidência da prescrição; e (iii) a sentença penal absolutória tem o condão de impactar no processo.
Após examinar as alegações recursais, a Serur propôs que seja dado provimento ao recurso, em face das seguintes razões (peça 57, p. 12) :
"a) houve cerceamento de defesa do recorrente, haja vista a falta de oportunidade de contraditório em atos impugnados além dos detectados no âmbito do processo de TCE;
b) há materialidade relativamente baixa em relação aos pagamentos irregulares apurados no âmbito da TCE (TC Processo 010.327/2003-9) , que alcançaram a ordem de R$ 14.952,10, frente ao universo dos atos praticados pelos gestores ao longo do exercício de 1999 e ao montante de recursos geridos; 
c) a condenação no processo de TCE (TC Processo 010.327/2003-9) , além de contemplar pequena fração em relação aos atos de gestão do exercício de 1999, não é de per si apta a macular inevitavelmente toda a gestão do responsável Sr. José Ramalho Felipe. Ademais, o recorrente teve condenação em débito afastada pelo item 9.5 do Acórdão 801/2014-TCU-Plenário, onde constavam os valores mais expressivos de débito da TCE (TC Processo 010.327/2003-9) ;
d) o recorrente não foi responsável pela gestão dos recursos conveniados, não podendo ser responsabilizado pela omissão no dever de prestar contas desses recursos."
Esse entendimento foi acompanhado, em essência, pelo SubProcurador-Geral do MPTCU Paulo Soares Bugarin, que assim concluiu:
"17. Ante todo o exposto, este representante do Ministério Público de Contas manifesta-se no sentido de que esta Corte conheça e dê provimento ao presente recurso de reconsideração, reformulando o Acórdão 1138/2018-TCU-Segunda Câmara, de modo que sejam julgadas regulares com ressalva as contas de José Ramalho Felipe e Geraldo Clemente Galvão, mantendo-se inalterado o julgamento pela irregularidade das contas de Loester Imperiano da Silva."
Feito esse breve introito, passo ao exame da matéria.
Inicialmente, registro que compartilho das preocupações do Auditor Federal instrutor quanto à necessidade de obediência ao princípio do devido processo legal e de seus princípios consequentes, ampla defesa e contraditório.
No entanto, neste caso específico, acompanho a divergência parcial do Parquet quanto à inexistência do cerceamento de defesa apontado pela Serur. 
É que no teor da Súmula/TCU 288 fica explícito que "O julgamento pela irregularidade de contas ordinárias ou extraordinárias prescinde de nova audiência ou citação em face de irregularidades pelas quais o responsável já tenha sido ouvido em outro processo no qual lhe tenha sido aplicada multa ou imputado débito.".
Nesse sentido, é possível perceber que o relator a quo levou em consideração, objetivamente, as mesmas irregularidades pelas quais os responsáveis foram citados pelo Tribunal para defender-se, mencionando explicitamente no Voto Condutor da decisão contestada nesta ocasião que o Acórdão 399/2011-TCU-Plenário, alterado pelo Acórdão 801/2014-TCU-Plenário, impactou na avaliação pela irregularidade das contas anuais dos Srs. Loester Imperiano da Silva, Geraldo Clemente Galvão e José Ramalho Felipe, ora em exame, porque, ao mesmo tempo em que repercutiu desfavoravelmente na responsabilidade desses gestores naquele processo, reflete negativamente nas contas relativas ao exercício de 1999.
Assim, considero que o contraditório e a ampla defesa foram possibilitados em relação às irregularidades discutidas neste processo, na ocasião em que se avaliou o Acórdão 399/2011-TCU-Plenário, alterado pelo Acórdão 801/2014-TCU-Plenário (TC Processo 010.327/2003-9) , não sendo necessário reabrir este contraditório, obrigatoriamente, para o julgamento das contas, isto é, a solução adotada pelo relator a quo encontra respaldo na jurisprudência sumulada desta Corte de Contas.
Esse entendimento não impede que sejam acolhidas as demais razões recursais, na forma proposta pela unidade instrutiva, corroborada pelo Parquet.
De fato, conforme detalhado nos pareceres precedentes, no exercício de 2009, o débito atribuído ao recorrente teve baixa materialidade (R$ 15.188,94) , conforme resumido no parecer do MPTCU:
"12.	Com efeito, somando-se os valores relativos ao exercício de 1999 atribuídos ao recorrente e a cada um dos outros dois responsáveis que tiveram suas contas ordinárias julgadas irregulares, indicados nos itens 9.3.1 a 9.3.22 do Acórdão 399/2011-TCU-Plenário, alterado pelo Acórdão 801/2014-TCU-Plenário, transcritos na instrução de peça 4 (p. 9-13) , chegamos aos seguintes resultados:
a)	Loester Imperiano da Silva, então Chefe do Senar/PB: R$ 282.525,94
b)	José Ramalho Felipe, então gestor financeiro do Senar/PB: R$ 15.188,94
c)	Geraldo Clemente Galvão, então gestor financeiro do Senar/PB: R$ 1.500,00"
Este raciocínio pode aproveitar o Sr. Geraldo Clemente Galvão, visto que a circunstância adotada para a análise das contas do recorrente foi objetiva, qual seja, a baixa materialidade do débito remanescente, conforme autorizado pelo art. art. 281 do Regimento Interno do TCU. O mesmo raciocínio não pode ser estendido ao Sr. com Loester Imperiano da Silva, vez que a materialidade do débito é suficiente para ensejar o julgamento pela irregularidade de suas contas.
Assim, exceto naquilo que divergimos, incorporo os pareceres da Serur, com as considerações realizadas Parquet às minhas próprias razões de decidir e concluo que procedem parcialmente as alegações da recorrente, razão pela qual VOTO por que este Tribunal adote a minuta de Acórdão que trago à apreciação deste Colegiado.
TCU, Sala das Sessões Ministro Luciano Brandão Alves de Souza, em 4 de agosto de 2020.
AROLDO CEDRAZ 
Relator